【裁判字號】    88,自,454
【裁判日期】    890623
【裁判案由】    詐欺等
【裁判全文】
台灣板橋地方法院刑事判決                          八十八年度自字第四五四號
    自  訴  人  乙○○
    代  理  人  朱昌碩  律師
            （原名朱金龍）
    被      告  甲○○
右列被告因詐欺等案件，經自訴人提起自訴，本院判決如左：
    主  文
甲○○意圖為自己不法之所有，而侵占自己持有他人之物，處有期徒刑壹年陸月。
    事  實
一、甲○○原本在桃園縣龜山鄉大坑村六鄰十二號開設慈福宮，同時從事汽車車體製
    造業；而乙○○亦從事汽車修護工具生產製造業，二人因而結識。緣於民國（下
    同）八十一年三月間，甲○○以缺錢為由，將其購買坐落於台北縣樹林市○○○
    段三八七地號之土地，面積有九百五十三平方公尺，照其買價二分之一之權利讓
    與乙○○，價金為新台幣（下同）一千一百三十八萬元，雙方成為合夥人，並於
    八十一年三月十一日至甲○○所指定之代事務所簽約；惟因乙○○並無自耕農之
    身分，故將其持分二分之一部分仍信託登記於甲○○名下。又因甲○○上開土地
    先前已向台北縣樹林農會借款一千萬元，是乙○○與甲○○於契約中明定，貸款
    部分各負擔二分之一（即每人五百萬元），嗣因上開土地屬重劃區段徵收中，暫
    時無法辦理所有權移轉登記，乙○○因不堪長期負擔貸款利息，乃於八十六年一
    月間向甲○○表示欲先還清台北縣樹林農會五百萬元之貸款，甲○○即指定台灣
    土地銀行南崁分行乙種活期存款（帳號000000000000號）要乙○○
    匯入該帳號，可代為清償貸款利息，乙○○遂於八十六年一月三十日匯款三百萬
    元至上開帳號內，又於同年六月二十日、六月二十一日分別匯款一百二十萬元與
    八十萬元至甲○○所指定之帳號內。詎甲○○於八十六年一月三十日收受乙○○
    所匯入三百萬元之後，竟意圖為自己不法之所有，欲侵占乙○○返還台北縣樹林
    農會貸款五百萬元，乃於同年六月二十日、二十一日接續收受乙○○所匯入共五
    百萬元後，隨即於台北縣樹林市將持有乙○○欲清償貸款本金之五百萬元挪作他
    用，予以侵吞入己。
二、案經被害人乙○○向本院提起自訴暨被害人乙○○以上開同一事實訴請台灣板橋
    地方法院檢察署檢察官移送本院審理。
    理  由
一、訊據被告甲○○固坦承於上開時、地陸續收受乙○○所匯入之五百萬元，惟矢口
    否認有何侵占之意圖，並辯稱：伊係向乙○○借貸五百萬元，該五百萬元並非係
    用來返還台北縣樹林農會之貸款，伊並無侵占云云。經查：右揭事實，業據被害
    人乙○○於偵查及本院審理時指訴歷歷，並有華南商業銀行匯款回條聯影本三紙
    附卷可稽。至被告辯以：五百萬元係伊向乙○○借貸云云；惟查：五百萬元並非
    戔戔之數，倘果係乙○○借予被告，豈會未有任何借據或擔保之理，且經本院以
    借款有無約定返還期限或利息之約定等情詢問被告乙○○，而被告均答稱：沒有
    。果爾；被害人乙○○日後又如何向被告請求返還該五百萬元。此顯與常情有違
    。故被告所辯五百萬元係借貸及並無侵占意圖乙節，顯屬飾卸委責之詞，殊無可
    採。罪證明確，被告犯行洵堪認定。
二、核被告所為，係犯刑法第三百三十五條第一項意圖為自己不法之所有，而侵占自
    己持有他人之物之罪。爰審酌被告之品行、智識程度、犯罪動機、侵占之金額多
    達五百萬元，所造成之危害非輕，且迄今未積極與被害人謀求和解以及被告犯罪
    後猶飾詞圖辯等一切情狀，量處如主文所示之刑，以示懲儆。
三、另自訴狀略謂：被告甲○○意圖為自己不法之所有，於八十一年三月間，向自訴
    人乙○○誆稱其購買位於台北縣樹林市○○○段三八七地號土地，買進價格每坪
    七萬九千元，總價為二千二百七十六萬元，二分之一價格為一千一百三十八萬元
    ；惟嗣後經委託房屋仲介公司出售，表示每坪時價為四萬元，始知受騙；又因自
    訴人乙○○並無自耕農之身分，故將購買上開地號土地二分之一信託登記被告之
    名義，詎被告於八十六年一月二十八日以上開地號之土地設定最高限額抵押權五
    百萬元予鄭廖阿款。因認被告尚涉犯詐欺與背信之罪嫌。惟查；刑法第三百三十
    九條第一項詐欺罪之成立，以意圖為自己或第三人不法所有，以詐術使人將本人
    或第三人之物交付為要件。所謂以詐術使人交付，必須被詐欺人因其詐術而陷於
    錯誤，若其所用方法，不能認為詐術，亦不致使人陷錯誤，即不構成該罪，最高
    法院四十六年台上字第二六０號判意旨可資參照。按「賤買貴賣」本為買賣之當
    然。是以自訴人於自訴狀謂：被告將其購買位於台北縣樹林市○○○段三八七地
    號之土地，買賣價金故意提高為每坪為七萬九千元，認係被告施用詐術云云，顯
    屬誤解；縱被告故意提高土地買賣之價格，亦不能執此認為係被告施用詐術。再
    自訴人因無自耕農之身分，乃將其購買之上開二分之一持分之農地仍登記被告之
    名下，而被告就上開地號之土地亦有二分之一之所有權，是此乃「名義信託」與
    一般信託契約並不相同，是被告並非為自訴人乙○○處理事務之人，故刑法背信
    罪之成立，係以處理他人事務之人，有圖自己或第三人得不法利益，或圖加損害
    於本人之意思，而故為違背其任務之行為之構成要件不合。附此說明。
據上論斷，應依刑事訴訟法第三百四十三條、第二百九十九條第一項前段，刑法第三
百三十五條第一項，罰金罰鍰提高標準條例第一條前段，判決如主文。
中      華      民      國      八十九      年     六     月   二十三   日
                                      台灣板橋地方法院刑事第二庭
                                          法  官  潘  長  生
右正本證明與原本無異
如不服本判決應於送達後十日內向本院提出上訴狀
                                          書記官  王  增  華
中      華      民      國      八十九      年     七     月    十二    日
附錄本案論罪科刑法條全文：
刑法第三百三十五條
意圖為自己或第三人不法之所有，而侵占自己持有他人之物者，處五年以下有期徒刑
、拘役或併科一千元以下罰金。
前項之未遂犯罰之。


司法院資訊處製作；財團法人民間司法改革基金會備份。
